---
title: "Actividad 1.3"
author: "Lucero Díaz"
date: "2026-09-24"
output: word_document
---

```{r setup, include=FALSE}
knitr::opts_chunk$set(echo = TRUE)
```

## Problema 1

Dadas las matrices A y B:

$$ A = \begin{bmatrix} 2 & 4 & -3 \\ 0 & -2 & 5 \\ 9 & 0 & 6 \end{bmatrix} $$

$$ B = \begin{bmatrix} 8 & 6 & -2 \\ -7 & 9 & -5 \\ -3 & 5 & 1 \end{bmatrix} $$

Calcula:

```{r}
# Definición de matrices
A <- matrix(c(2, 4, -3, 
              0, -2, 5, 
              9, 0, 6), ncol=3, byrow = TRUE)
B <- matrix(c(8, 6, -2, 
              -7, 9, -5, 
              -3, 5, 1), ncol=3, byrow = TRUE)
```

```{r}
library(expm)

# a) A + B
cat("A+B \n")
print(A+B)

# b) 4A + 3B
cat("\n4A + 3B \n")
print(4*A + 3*B)

# c) A'
cat("\nA' \n")
print(t(A))

# d) A^(-1)
cat("\nA^(-1) \n")
print(solve(A))

# e) Determinante de A y A'
cat("\nDeterminante de A \n")
print(det(A))

cat("\nDeterminante de A' \n")
print(det(t(A)))

```


## Problema 2

Dadas las matrices A y B, calcula AB:

$$ A = \begin{bmatrix} 2 & 1 & 3 & -3 \\ 3 & 0 & -2 & -1 \\ 4 & 5 & 0 & -5 \end{bmatrix} $$

$$ B = \begin{bmatrix} 4 & 2 \\ -3 & 1 \\ 5 & -2 \\ 8 & 0 \end{bmatrix} $$

```{r}
A <- matrix(c(2, 1, 3, -3, 
              3, 0, -2, -1, 
              4, 5, 0, -5), ncol=4, byrow = TRUE)
B <- matrix(c(4, 2, 
              -3, 1, 
              5, -2, 
              8, 0), ncol=2, byrow = TRUE)
```

```{r}
# Multiplicacion AB
cat("AB\n")
print(A%*%B)
```


## Problema 3

Baja el archivo del menú MacDonald. Explora las variables y selecciona 4 variables cuantitativas:

* Calorias (Calories)
* Proteinas (Protein)
* Carbohidratos (Carbohydrates)
* Azúcares (Sugars)

Calcula:

```{r}
# Carga de datos
datos <- read.csv("C:/Users/ludio/Downloads/mc-donalds-menu.csv")

variables <- c("Calories", "Protein", "Carbohydrates", "Sugars")

# Matriz de datos
matriz <- as.matrix(datos[, variables])

# Cantidad de datos y variables
n <- nrow(matriz)
p <- ncol(matriz)

# Vector columna de 1_n
ones <- matrix(1, nrow = n, ncol = 1)

# a) Vector de medias
cat("Vector de medias \n")
vector_medias <- (1 / n) * t(matriz) %*% ones
print(vector_medias)

# b) Matriz de varianzas y covarianzas
cat("\nMatriz de varianzas y covarianzas \n")
Z <- matriz - ones %*% t(vector_medias)
S <- (1 / n) * t(Z) %*% Z
print(S)

# c) Matriz de correlacion
cat("\nMatriz de correlación \n")
varianzas <- diag(S)
D_inv_sqrt <- diag(1 / sqrt(varianzas))
R <- D_inv_sqrt %*% S %*% D_inv_sqrt
print(R)

# d1) Valores y vectores propios a partir de la matriz de covarianzas (S)
decomp_S <- eigen(S)
valores_propios_S <- decomp_S$values
vectores_propios_S <- decomp_S$vectors

cat("\nMatriz de Covarianzas (S) \n")
cat("\nValores propios \n")
print(valores_propios_S)
cat("\nVectores propios \n")
print(vectores_propios_S)

# d2) Valores y vectores propios a partir de la matriz de correlación (R)
decomp_R <- eigen(R)
valores_propios_R <- decomp_R$values
vectores_propios_R <- decomp_R$vectors

cat("\nMatriz de Correlación (R) \n")
cat("\nValores propios \n")
print(valores_propios_R)
cat("\nVectores propios \n")
print(vectores_propios_R)

```


```{r}
# Verificacion de resultados
   
# a) Vector de medias
cat("Vector de medias \n")
vector_medias <- colMeans(matriz)
print(vector_medias)

# b) Matriz de varianzas y covarianzas
cat("\nMatriz de varianzas y covarianzas \n")
S <- cov(matriz)
print(S)

# c) Matriz de correlacion
cat("\nMatriz de correlación \n")
R <- cor(matriz)
print(R)

# Usamos los mismos comandos que en la celda anterior
# d1) Valores y vectores propios a partir de la matriz de covarianzas (S)
decomp_S <- eigen(S)
valores_propios_S <- decomp_S$values
vectores_propios_S <- decomp_S$vectors

cat("\nMatriz de Covarianzas (S) \n")
cat("\nValores propios \n")
print(valores_propios_S)
cat("\nVectores propios \n")
print(vectores_propios_S)

# d2) Valores y vectores propios a partir de la matriz de correlación (R)
decomp_R <- eigen(R)
valores_propios_R <- decomp_R$values
vectores_propios_R <- decomp_R$vectors

cat("\nMatriz de Correlación (R) \n")
cat("\nValores propios \n")
print(valores_propios_R)
cat("\nVectores propios \n")
print(vectores_propios_R)
```


## Declaratoria de uso de IA durante el desarrollo del trabajo

Se utilizó IA:  

(1) Herramienta: Gemini

(2) Uso realizado: Ayuda en cómo realizar la matriz de correlación siguiendo la fórmula.

(3) Secciones donde se utilizó: Problema 3, específicamente en el inciso C de la matriz de correlación.

(4) Validación realizada por los estudiantes: Se verificó, corrió y depuró todo el script de R, así como también analizaron todos los resultados arrojados para validar que todo estuviera correcto y en orden.

(5) Confirmo de que se revisó, verificó y que se asume la responsabilidad del contenido final entregado.
