---
title: "Actividad 1.4 La matriz de datos"
author: "Lucero Díaz"
date: "2026-09-30"
output: word_document
---

```{r setup, include=FALSE}
knitr::opts_chunk$set(echo = TRUE)
```

## Actividad a mano



## Verificación en R

```{r}
# Problema 1
X <- matrix(c(
  12, 17, 29,
  18, 20, 38,
  14, 16, 30,
  20, 18, 38,
  16, 19, 35
), nrow = 5, byrow = TRUE)

cat("Matriz Original X \n")
print(X)

# Vector de medias
x_bar <- colMeans(X)

# Matriz de datos centrados
X_c <- scale(X, center = TRUE, scale = FALSE)

# Vector de dependencia lineal
a <- matrix(c(1, 1, -1), ncol = 1)

# Verificación X_c %*% a
Xc_a <- X_c %*% a

cat("\nVector de Medias \n")
print(x_bar)

cat("\nMatriz de Datos Centrados X_c \n")
print(X_c)

cat("\nVerificación X_c %*% a (debe dar vector de ceros) \n")
print(round(Xc_a, 10))

# Matriz de covarianza muestral
S <- cov(X)

# Varianza generalizada
det_S <- det(S)

# Producto S %*% a
Sa <- S %*% a

# Reescalado de 'a' a vector unitario (norma 1)
a_norm <- a / sqrt(sum(a^2))

# Valores y vectores propios de S
descomposicion <- eigen(S)

cat("\nMatriz de Covarianza Muestral S \n")
print(S)

cat("\nVarianza Generalizada det(S) \n")
print(round(det_S, 10))

cat("\nProducto S %*% a \n")
print(round(Sa, 10))

cat("\nVector 'a' Normalizado (Vector Propio de norma 1) \n")
print(a_norm)

cat("\nValores Propios (Eigenvalues) de S \n")
print(round(descomposicion$values, 10))

cat("\nVectores Propios (Eigenvectors) de S \n")
print(descomposicion$vectors)

Xa <- X %*% a

cat("\nVerificación X %*% a \n")
print(Xa)
```


```{r}
# Problema 2
X <- matrix(c(
  3, 1, 0,
  6, 4, 6,
  4, 2, 2,
  7, 0, 3,
  5, 3, 4
), nrow = 5, byrow = TRUE)

cat("Matriz Original X \n")
print(X)

# Vector de medias por columna
x_bar <- colMeans(X)

# Matriz centrada (restando la media de cada columna)
X_c <- scale(X, center = TRUE, scale = FALSE)

# Vector de dependencia lineal
a <- matrix(c(1, 1, -1), ncol = 1)

# Verificación de X_c * a = 0
Xc_a <- X_c %*% a

cat("\nVector de Medias \n")
print(x_bar)

cat("\nMatriz de Datos Centrados X_c \n")
print(X_c)

cat("\nVerificación X_c %*% a (debe dar vector de ceros) \n")
print(round(Xc_a, 10))

# Matriz de covarianza muestral
S <- cov(X)

# Varianza generalizada: det(S)
det_S <- det(S)

cat("\nMatriz de Covarianza Muestral S \n")
print(S)

cat("\nVarianza Generalizada det(S) \n")
print(round(det_S, 10))

# 1. Rango de la matriz X mediante descomposición QR
rango_X <- qr(X)$rank

# 2. Submatriz de 3x3 formada por las filas 1, 2 y 4
M <- X[c(1, 2, 4), ]
det_M <- det(M)

cat("\nRango de la Matriz X \n")
cat("Rango de X:", rango_X, "(si es 3, las columnas son independientes)\n")

cat("\nSubmatriz M (filas 1, 2 y 4) y su Determinante \n")
print(M)
cat("det(M):", det_M, "\n")

```


## Declaratoria de uso de IA durante el desarrollo del trabajo

Se utilizó IA:  

(1) Herramienta: Gemini

(2) Uso realizado: Ayuda en el código de verificación en R de ambos problemas, así como guía en cómo resolver el último inciso del Problema 2.

(3) Secciones donde se utilizó: Código de R para verificación de resultados y en el inciso c del Problema 2.

(4) Validación realizada por los estudiantes: Se verificó, corrió y depuró todo el script de R, así como también analizaron todos los resultados arrojados para validar que todo estuviera correcto y en orden. Esto incluye también la guía recibida para la resolución del problema a mano, donde se confirmó que el resultado buscado efectivamente se obtenía.

(5) Confirmo de que se revisó, verificó y que se asume la responsabilidad del contenido final entregado.


