---
title: "Actividad 1.2 Normalidad univariada. Transformaciones para normalidad"
author: "Lucero Díaz"
date: "2026-09-23"
output: word_document
---

```{r setup, include=FALSE}
knitr::opts_chunk$set(echo = TRUE)
```

## Parte 1

```{r}
library(nortest)
library(e1071)

data(cars)
speed = cars$speed
dist = cars$dist
```

```{r}
# Prueba para 'speed'
shapiro.test(speed)
ad.test(speed)

# Prueba para 'dist'
shapiro.test(dist)
ad.test(dist)
```

Se eligieron las pruebas de normalidad de Shapiro Wilk y Anderson Darling, donde ambas variables fueron sometidas a estos dos métodos. Ante estas pruebas de normalidad, tenemos lo siguiente:

* h0: La variable se distribuye de manera normal.
* h1: La variable no se distribuye de manera normal.

En la variable speed, se muestran como ambos valores superan el p-value = 0.05, lo que nos indica que la h0 se mantiene, así que speed sigue una distribución normal. Por otro lado, en la variable dist ambas pruebas salen con un p-value menor o cercano a 0.05, lo que refuta la hipótesis nula y nos indica que esta variable no sigue una distribución normal.


```{r}
par(mfrow = c(1, 2))

qqnorm(speed, main = "QQ-Plot Speed")
qqline(speed, col = "red", lwd = 2)

qqnorm(dist, main = "QQ-Plot Dist")
qqline(dist, col = "red", lwd = 2)
```

En la gráfica de speed se observa que la mayor parte de los puntos siguen la recta teórica de normalidad. Mientras que en la variable dist, se observa desfase en ambas colas, especialmente en la de la derecha.


```{r}
# Sesgo y Curtosis para 'speed'
skewness(speed)
kurtosis(speed)

# Sesgo y Curtosis para 'dist'
skewness(dist)
kurtosis(dist)
```

En el caso de la variable speed, se tiene una simetría cercana a 0, lo que indica efectivamente simetría, mientras que al ser su curtosis menor a 3, pero cercana a este mismo resultado, la distribución puede llegar a ser mesocúrtica con indicios de palticúrtica. En la variable dist, se observa como el valor de sesgo está más alejado del 0, y al ser positivo nos indica un ligero sesgo a la derecha; mientras que en su curtosis parece dar indicios de ser leptocúrtica al ser mayor a 3, mas sin embargo su resultado se sigue manteniendo cercano a 3 como para aún poder llegarse a considerar mesocúrtica.


```{r}
# Para 'speed'
mean_speed <- mean(speed)
median_speed <- median(speed)
midrange_speed <- (max(speed) + min(speed)) / 2

cat("SPEED - Media:", mean_speed, "| Mediana:", median_speed, "| Rango Medio:", midrange_speed, "\n")

# Para 'dist'
mean_dist <- mean(dist)
median_dist <- median(dist)
midrange_dist <- (max(dist) + min(dist)) / 2

cat("DIST - Media:", mean_dist, "| Mediana:", median_dist, "| Rango Medio:", midrange_dist, "\n")
```

La distancia entre las tres medidas en la variable speed es mínima, lo que nos indica simetría. En cambio, se observa una diferencia considerable entre las 3 medidas de dist, sobretodo en el rango medio, lo que nos da una idea de cómo es su verdadera distribución.


```{r}
par(mfrow = c(1, 2))

boxplot(speed, main = "Boxplot Velocidad", ylab = "mph", col = "lightblue")
boxplot(dist, main = "Boxplot Distancia", ylab = "ft", col = "lightgreen")
```

La boxplot de la variable sesgo parece estar distribuida de manera normal, al no tener datos atípicos y mostrar al rango medio y a la mediana muy cercanas. En cambio, en el boxplot de dist se observa claramente el sesgo que posee a la derecha, donde podemos observar que gran parte de los datos se encuentran a la izquierda pero hay ciertos datos atípicos que van a la derecha y afectan a la media (de hecho, en el boxplot se puede observar un dato atípico muy prominente).


```{r}
par(mfrow = c(1, 2))

# Histograma para 'speed'
hist(speed, freq = FALSE, main = "Histograma Velocidad", xlab = "Speed", col = "lightblue")
lines(density(speed), col = "red", lwd = 2)
curve(dnorm(x, mean = mean(speed), sd = sd(speed)), 
      from = min(speed), to = max(speed), add = TRUE, col = "blue", lwd = 2)

# Histograma para 'dist'
hist(dist, freq = FALSE, main = "Histograma Distancia", xlab = "Dist", col = "lightgreen")
lines(density(dist), col = "red", lwd = 2)
curve(dnorm(x, mean = mean(dist), sd = sd(dist)), 
      from = min(dist), to = max(dist), add = TRUE, col = "blue", lwd = 2)

par(mfrow = c(1, 1))
```

En la variable speed, se muestra como la curva de densidad empírica encaja en su mayoría con la curva normal teórica, a excepción de que la curva primero mencionada se muestra un poco más achatada. En el caso de la variable dist, la curva de densidad empírica muestra un claro sesgo a la derecha, así como también es un poco más puntiaguda que la curva de la normal teórica.


* Emite una conclusión final sobre la normalidad de los datos en términos de todas las pruebas que realizaste.

Finalmente, por todas las pruebas mostradas, concluimos que la distribución de la variable speed sí cumple con gran parte de las pruebas de normalidad, por lo que podemos afirmar la hipótesis nula. Mientras que la distribución de dist no cumplió de manera satisfactoria con ninguna de las pruebas, por lo que se rechaza la hipótesis nula de normalidad.




## Parte 2

La transformación de Box-Cox es un método estadístico que convierte datos no normales en datos con una distribución normal o simétrica. Esta herramienta es perfecta para lo que queremos lograr: garantizar normalidad tanto en la variable de velocidad como en la de distancia. Para facilidad de esta sección y el modelo lineal que se quiere armar, vamos a denotar la variable de velocidad (antes speed) como X, y la variable de distancia (antes dist) como Y.

```{r}
library(MASS)

data(cars)
X = cars$speed
Y = cars$dist
```

La transformación de Box-Cox que buscamos para una variable $Y>0$ se define como:

$$Y^{(\lambda)} = \begin{cases} \frac{Y^\lambda - 1}{\lambda} & \text{si } \lambda \neq 0 \\ \ln(Y) & \text{si } \lambda = 0 \end{cases}$$

Pero para utilizarla, ocupamos antes obtener los posibles valores de lambda (exacta y aproximada).

* $\lambda$ exacta: Se obtiene maximizando la función de log-verosimilitud del modelo lineal $Y \sim X$ (Y ~ X).

* $\lambda$ aproximada: Se selecciona el valor redondeado más cercano de la rejilla estándar de Box-Cox. El conjunto interconectable de transformaciones usuales consiste en $\{-2, -1.5, -1, -0.5, 0, 0.5, 1, 1.5, 2\}$

Para ello programamos la función **obtener_lambdas_boxcox**, la cual nos devuelve la lambda exacta y aproximada con cálculos basados en lo explicado arriba.


```{r}
# 1. Función para obtener lambdas
obtener_lambdas_boxcox <- function(fml, datos, grid_comun = c(-2, -1.5, -1, -0.5, 0, 0.5, 1, 1.5, 2), paso = 0.001) {
  rango_busqueda <- seq(min(grid_comun), max(grid_comun), by = paso)
  
  # boxcox acepta la fórmula y los datos directamente
  bc <- boxcox(fml, data = datos, lambda = rango_busqueda, plotit = FALSE)
  
  lambda_exacta <- bc$x[which.max(bc$y)]
  distancias <- abs(grid_comun - lambda_exacta)
  lambda_aprox <- grid_comun[which.min(distancias)]
  
  return(list(
    exacta = as.numeric(lambda_exacta),
    aproximada = as.numeric(lambda_aprox)
  ))
}

# 2. Función para transformar la variable Y
transformar_bc <- function(y, lambda) {
  if (abs(lambda) < 1e-5) {
    return(log(y))
  } else {
    return((y^lambda - 1) / lambda)
  }
}
```

También computamos la función **transformar_bc**, que se encarga de calcular las transformaciones de cada lambda siguiendo la fórmula antes vista.


```{r}
# Funciona para el dataset 'cars' o cualquier otro dataframe
resultados <- obtener_lambdas_boxcox(dist ~ speed, datos = cars)

lambda_exacta = resultados$exacta
lambda_aprox = resultados$aproximada

cat("Lambda Exacta:    ", lambda_exacta, "\n")
cat("Lambda Aproximada:", lambda_aprox, "\n")

# Aplicar las transformaciones dinámicamente
Y_exacta = transformar_bc(cars$dist, resultados$exacta)
Y_aprox  = transformar_bc(cars$dist, resultados$aproximada)
```

Al obtener como $\lambda_{exacta} = 0.431$ y $\lambda_{aproximada} = 0.5$, las ecuaciones para obtener las transformaciones de Box-Cox consistirían en:

$$Y^{\lambda_{exacta}} = \frac{Y^{0.431} - 1}{0.431} $$

$$Y^{\lambda_{aproximada}} = \frac{\sqrt{Y} - 1}{0.5} $$

Ahora procederemos a realizar un análisis de normalidad de las distribuciones de los modelos que obtuvimos a través de estas transformaciones, comparándolas también con la variable Y original (distancia).

```{r}
# 3. Función para extraer estadísticas descriptivas
medidas <- function(vec, nombre) {
  data.frame(
    Variable = nombre,
    Min = min(vec),
    Q1 = quantile(vec, 0.25),
    Mediana = median(vec),
    Media = mean(vec),
    Q3 = quantile(vec, 0.75),
    Max = max(vec),
    Sesgo = skewness(vec),
    Curtosis = kurtosis(vec)
  )
}

tabla_comparativa <- rbind(
  medidas(Y, "Original (Y)"),
  medidas(Y_exacta, "Box-Cox Exacta"),
  medidas(Y_aprox, "Box-Cox Aprox")
)
print(tabla_comparativa)
```

Podemos observar como en los datos originales la media, mediana y rango medio se encuentran considerablemente lejanos entre si, así como también la distribución muestra indicios de estar ligeramente sesgada a la derecha y ser un poco platicúrtica (aunque su curtosis se sigue encontrando cerca de 3, por lo que tiende más a ser simétrica). Por otro lado, las nuevas distribuciones obtenidas tienen una media, mediana y rango medio con poca diferencia entre sí, y su sesgo se encuentra muy cercano a 0, lo que nos indica que las distribuciones son simétricas. Sin embargo, ambas curtosis muestran resultados menores a 3, que a pesar de aún ser algo cercanos a 3 para considerarse simétricas, también existe la posibilidad de que sean platicúrticas.


```{r}
# 4. Histrogramas
par(mfrow = c(1, 3))
hist(Y, main = "Original", xlab = "Distancia", col = "lightblue")
hist(Y_exacta, main = paste("Exacta (λ =", round(lambda_exacta, 2), ")"), xlab = "Y_exacta", col = "lightgreen")
hist(Y_aprox, main = "Aproximada (λ = 0.5)", xlab = "Y_aprox", col = "lightpink")
par(mfrow = c(1, 1))
```

Los histogramas demuestran lo mencionado anteriormente en las métricas. Podemos observar que las 3 distribuciones no son perfectas, con algo de variabilidad en las barras.


```{r}
# 5. Pruebas de Normalidad
shapiro.test(Y)
shapiro.test(Y_exacta)
shapiro.test(Y_aprox)
```

```{r}
library(moments)

ad.test(Y)
ad.test(Y_exacta)
ad.test(Y_aprox)
```

```{r}
lillie.test(Y)
lillie.test(Y_exacta)
lillie.test(Y_aprox)
```

En las 3 pruebas de normalidad las nuevas distribuciones superan la significancia de 0.05, lo que nos rectifica la hipótesis nula de normalidad. En el caso de los datos originales, en la mayoría de las pruebas de normalidad se rechaza la hipótesis nula, con excepción en la de Anderson-Darling (aunque solo se supera la significancia por 0.00021).

Como las distribuciones de las transformaciones pasaron todas las pruebas de normalidad, no es necesario corregir algo.


La transformación de Yeo-Johnson tiene el mismo propósito que la de Box-Cox, con la diferencia de que se puede trabajar también con valores de 0 y negativos, así como en la fórmula:

$$Y^{(\text{YJ})} = \frac{(Y + 1)^{\lambda_{\text{YJ}}} - 1}{\lambda_{\text{YJ}}}, Y \geq 0$$

Además de crear la función de la transformación, también computaremos la función para encontrar el valor de lambda que maximice el p-value, usando la prueba de normalidad de Shapiro-Wilk.


```{r}
# Definición de la transformación Yeo-Johnson para Y >= 0
yj_trans <- function(y, lambda) {
  if (lambda != 0) {
    return(((y + 1)^lambda - 1) / lambda)
  } else {
    return(log(y + 1))
  }
}

# Función objetivo: p-valor de Shapiro-Wilk (negativo para minimizar)
obj_func <- function(lambda, datos) {
  trans <- sapply(datos, yj_trans, lambda = lambda)
  -shapiro.test(trans)$p.value
}

# Búsqueda del lambda que maximiza el p-valor
opt <- optim(par = 1, fn = obj_func, datos = Y, method = "Brent", lower = -2, upper = 2)

lambda_yj <- opt$par
max_p_value <- -opt$value

cat("Lambda Yeo-Johnson óptimo:", lambda_yj, "\n")
cat("P-valor máximo alcanzado:", max_p_value, "\n")

# Variable transformada
Y_yj <- sapply(Y, yj_trans, lambda = lambda_yj)
```

Encontramos la lambda óptima, con un p-value que rectifica la hipótesis nula de normalidad. La ecuación de la transformación con esta lambda es:

$$Y^{(\text{YJ})} = \frac{(Y + 1)^{0.483} - 1}{0.483}$$

Procedemos con el análisis de normalidad.


```{r}
tabla = data.frame(
    Min = min(Y_yj),
    Q1 = quantile(Y_yj, 0.25),
    Mediana = median(Y_yj),
    Media = mean(Y_yj),
    Q3 = quantile(Y_yj, 0.75),
    Max = max(Y_yj),
    Sesgo = skewness(Y_yj),
    Curtosis = kurtosis(Y_yj)
  )

print(tabla)
```

La media, mediana y rango medio no tienen tanta diferencia entre sí. El sesgo es muy cercano a 0, lo que da señales a simetría, y la curtosis, a pesar de ser menor a 3 y tener indicios de platicúrtica, por la cercanía a este mismo resultado también puede ser mesocúrtica.


```{r}
hist(Y_yj, main = "Yeo-Johnson", xlab = "Distancia", col = "lightyellow")
```

El histograma sigue tendencias mencionadas en el punto anterior. Podemos observar también una notable variabilidad en las barras.


```{r}
shapiro.test(Y_yj)
ad.test(Y_yj)
lillie.test(Y_yj)
```

En todas las pruebas de normalidad se rectifica la hipótesis nula, por lo que podemor afirmar normalidad en esta distribución.


Para la elección de la mejor transformación posible tomaremos en cuenta lo siguiente: las 3 distribuciones cumplieron satisfactoriamente todas las pruebas de normalidad, por lo que cualquiera que elijamos cumplirá este aspecto a la perfección. Con respecto a la economía del modelo, nos conviene elegir **la transformación de Box-Cox con la lambda aproximada**. Esto ya que un valor estándar y redondo como $\lambda = 0.5$ evita el sobreajuste a la muestra particular que producen parámetros decimales arbitrarios, además de que así evitamos agregarle la complejidad adicional que nos da Yeo-Johnson al este trabajar tambien con valores de 0 o negativos, ya que realmente nuestros datos son estrictamente positivos.


```{r}
# 1. Crear variable transformada (lambda = 0.5)
cars$dist_sqrt <- sqrt(cars$dist)

# 2. Ajustar el modelo lineal transformado
mod_sqrt <- lm(dist_sqrt ~ speed, data = cars)

print(mod_sqrt)

# 3. Gráfica del modelo transformado
plot(cars$speed, cars$dist_sqrt,
     main = expression(paste("Regresión: ", sqrt(Distancia), " vs Velocidad")),
     xlab = "Velocidad (speed)",
     ylab = expression(sqrt("Distancia (dist)")),
     pch = 19, col = "royalblue")
abline(mod_sqrt, col = "firebrick", lwd = 2)
grid()
```

Aplicando la función lm en nuestras variables, obtenemos que el modelo lineal es:

$$\widehat{\sqrt{\text{dist}}} = 1.2771 + 0.3224 \cdot \text{speed}$$

```{r}
# 1. Crear la variable transformada y ajustar el modelo
cars$dist_sqrt <- sqrt(cars$dist)
mod_sqrt <- lm(dist_sqrt ~ speed, data = cars)

# 2. Resumen general (Contiene significancia individual 't' y conjunta 'F')
summary(mod_sqrt)

# 3. Coeficiente de correlación de Pearson (r)
r_cor <- cor(cars$speed, cars$dist_sqrt)
cat("Coeficiente de Correlación (r):", r_cor, "\n")
```

Con respecto a la significancia individual (t-test), observamos como la velocidad influye de manera altamente significativa en la distancia transformada. En la significancia conjunta (F-test), se rechaza la hipótesis nula global, confirmando la validez del modelo. Finalmente, los coeficientes de correlación y determinación son considerablemente altos, lo que confirma una correlación lineal positiva fuerte y una gran variabilidad explicada.


```{r}
# Código en R para pruebas de validez
library(lmtest)

# Residuos
residuos <- residuals(mod_sqrt)

# Pruebas estadísticas
shapiro.test(residuos)           # Normalidad (p = 0.3143)
bptest(mod_sqrt)                 # Homocedasticidad (p = 0.9157)
dwtest(mod_sqrt)                 # Independencia (DW = 1.9417)

# Distancia de Cook
cooks <- cooks.distance(mod_sqrt)
plot(cooks, type = "h", main = "Distancia de Cook", ylab = "Distancia")
abline(h = 1, col = "red", lty = 2)
```

Los resultados demuestran efectivamente normalidad, homocedasticidad, y se descarta la autocorrelación serial de los residuos. La distancia de Cook máxima alcanzada es de $0.1335$, valor muy inferior al umbral de corte usual ($1.0$). Por esto mismo, no existen datos atípicos influyentes que distorsionen la estimación.


Para obtener la relación directa entre la distancia y la velocidad, elevamos al cuadrado ambos lados del modelo transformado:

$$\sqrt{\text{dist}} = 1.2771 + 0.3224 \cdot \text{speed}$$

$$\widehat{\text{dist}} = (1.2771 + 0.3224 \cdot \text{speed})^2$$

Desarrollando el binomio al cuadrado:

$$\widehat{\text{dist}} = 1.6310 + 0.8234 \cdot \text{speed} + 0.1039 \cdot \text{speed}^2$$

Así es como obtenemos el modelo no lineal.

```{r}
# 1. Gráfico de dispersión original
plot(cars$speed, cars$dist,
     main = "Modelo No Lineal Ajustado: Distancia vs Velocidad",
     xlab = "Velocidad (speed)",
     ylab = "Distancia (dist)",
     pch = 19, col = "darkgray")

# 2. Generar secuencia continua de velocidad para trazar la curva
speed_seq <- seq(min(cars$speed), max(cars$speed), length.out = 200)

# 3. Predicción no lineal: (b0 + b1 * speed)^2
dist_pred <- (coef(mod_sqrt)[1] + coef(mod_sqrt)[2] * speed_seq)^2

# 4. Superponer la curva sobre los datos
lines(speed_seq, dist_pred, col = "darkgreen", lwd = 2.5)
grid()
legend("topleft", legend = expression(hat(Y) == (1.2771 + 0.3224 * X)^2),
       col = "darkgreen", lwd = 2.5, bty = "n")
```


## Declaratoria de uso de IA durante el desarrollo del trabajo

Se utilizó IA:  

(1) Herramienta: Gemini

(2) Uso realizado: Ayuda en el código para toda la segunda parte de la actividad, al desconocer como programar las funciones de transformaciones y también al momento de desplegar las gráficas y los modelos lineales y no lineales.

(3) Secciones donde se utilizó: Parte 2 del documento: la mayor parte de los chunks de programación, mayormente al computar las funciones de las transformaciones mostradas y las gráficas de esta sección.

(4) Validación realizada por los estudiantes: Se verificó, corrió y depuró todo el script de R, así como también analizaron todos los resultados arrojados para validar que todo estuviera correcto y en orden.

(5) Confirmo de que se revisó, verificó y que se asume la responsabilidad del contenido final entregado.


